臺北高等行政法院判決　　　　　　　　　　　　　　九十二年度訴字第二四八九號
　　　　　　　　　　　　　　　.
　　原　　　告　甲○○
　　被　　　告　行政院
　　代　表　人　乙○○院長）.
　　訴訟代理人　丙○○
右當事人間因慰問金事件，原告不服行政院中華民國九十二年四月十七日院臺訴字第
○九二○○八三四三六號訴願決定，提起行政訴訟。本院判決如左：
    主  文
原告之訴駁回。
訴訟費用由原告負擔。
    事  實
壹、事實概要：
    原告配偶林雄鎮原係交通部公路局嘉義區監理所臺南監理站工務員，於民國（下
    同）九十年十月二十四日上午約九時三十分，在東西向快速道路歸仁交流道附近
    執行路邊攔檢稽查勤務時，因急性心肌梗塞經送醫後不治死亡。交通部據報檢陳
    公教員工因公死亡慰問金申請表、公路局嘉義區監理所公教員工因公死亡證明書
    、死亡證明書影本等資料報請被告行政院核定。案經被告所屬人事行政局以九十
    一年二月十九日局給字第○九一○○○三五九九號函核復交通部，略以依該局就
    公教員工於辦公場所猝發疾病得否依公教員工因公傷殘死亡慰問金發給辦法（下
    稱慰問金發給辦法）發給慰問金一案，於九十年十一月八日會商銓敘部等有關單
    位獲致之結論，林君因突發急性心肌梗塞死亡，屬於出差期間猝發疾病，非屬公
    教員工因公傷殘死亡慰問金發給辦法之適用範圍，尚不得依該辦法規定發給慰問
    金等語。交通部公路局嘉義區監理所據以九十一年三月十五日九一嘉監人字第九
    一○三八一九號函轉知臺南監理站，並副知原告。嗣原告向被告人事行政局提出
    申訴、陳情，該局迭以九十一年五月三十日局給字第○九一○○一八○九二號及
    九十一年七月二十六日局給字第○九一○○二三五四三號函復原告，仍不得依該
    辦法發給慰問金等語。原告不服，提起訴願，旋遭駁回，遂向本院提起行政訴訟
    。
貳、兩造聲明：
一、原告聲明求為判決：
(一)、訴願決定及原處分均撤銷，並命被告作成給付原告新臺幣（下同）二百三十萬元
    及自起訴狀繕本送達後之翌日起按年息百分之五計算利息之處分。
(二)、訴訟費用由被告負擔。
二、被告聲明求為判決：
(一)、駁回原告之訴。
(二)、訴訟費用由原告負擔。
參、兩造之爭點：
一、原告主張之理由：
(一)、按原告之夫林雄鎮當日之勤務係在高速公路旁，時有高速行駛車輛疾駛而過，導
    致心情緊繃，且稽查車輛包含砂石車、油罐車及其他裝載危險物品之車輛等，工
    作性質非常危險，時而遇到不講理之司機出言恐嚇，又因需在露天執行公務，室
    外天氣變化無常不易適應，在上級要求績效情況下極易導致心血管方面病變，若
    當天其不是因公在外執行職務而是在室內辦公，也許不會發生此因公殉職事件。
(二)、原告認已具備直接因果關係，蓋所謂直接因果關係學術界有稱之為相當因果關係
    者，所謂相當因果關係，係指依經驗法則，綜合行為當時所存在之一切事實為客
    觀之事後審查，認為在一般情形下，有此環境，有此行為之同一條件，均可發生
    同一之結果者，則該條件即為發生結果之相當條件，行為與結果即有相當之因果
    關係。反之，若在一般情形下有此同一條件存在，而依客觀之審查，認為不必皆
    發生此結果者，則該條件與結果並不相當，不過為偶然之事實而已，其行為與結
    果間即無相當因果關係（參考最高法院七六年台上字第一九二號判例）。
１、本件事實原告之夫乃係奉派與臺南縣警察局交通隊執行路檢勤務，執勤中突發心
    肌梗塞分秒必爭，雖經送醫惟路途遙遠，耽擱急救時效致因公殉職，又決定書稱
    原告之夫係有高血壓，導致其直接死因為急性心肌梗塞，然而原告之夫雖有輕微
    高血壓並非很嚴重，況且高血壓不等於急性心肌梗塞，而是外來環境外在壓力，
    心情緊繃及路途遙遠，鄉村醫療設備又非常不足而耽擱急救時效致因公殉職。決
    定書又謂其他人員沒發生相同情形。惟如SARS期間有人因此因公殉職，有的亦無
    發生相同結果。因此每人身體狀況不同，所受壓力不相同其結果亦可能相異。參
    照前揭判例所示，實已具備直接因果關係，且已符合該辦法第三條第一款及第二
    款、第四條第三款規定，因公差遇險及執行危險職務所致死亡者，發給其遺族二
    百三十萬元死亡慰問金之規定標準。
２、交通部公路局嘉義區監理所臺南監理站九十年十二月六日（九○）嘉監南字第九
    ○三二○八○號函第二項指出：「本案林員確於執行公務時，因執勤場所車流量
    大，車速甚快，導致心情緊張而引發急性心肌梗塞之故，並非宿疾而導致不幸死
    亡，應符合因公死亡之條件」，足證原告之夫確因高壓工作環境，造成急性心肌
    梗塞因公殉職。依所附「國際厚生健康園編輯群」發表「如碰上高壓力的環境，
    最容易引起急性心肌梗塞，其與高壓力工作環境絕對脫離不了關係」，及「生活
    頻道」發表論述「心肌梗塞常見的誘發因素：情緒激動、勞累過度及氣候突變等
    」。由於當日執勤地點較偏僻距離大型醫院之市區較遠，且急救醫院臺南縣關廟
    鄉銘生醫院係慢性復健安養醫院，其急診設備、專業人員均嚴重欠缺，後來雖再
    轉送臺南醫院，從大約九時三十分至十一時四十分（相隔兩個多小時）轉送已喪
    失急救之黃金時間。據原告所提論述「急性心肌梗塞，死亡率為百分之十五至二
    十」，故當日原告之夫若不公差而係在服務機關臺南市，就能即刻送醫進行急救
    ，存活率高達百分之八十至八十五，甚至百分之九十。
(三)、被告答辯稱：經臺南市東區衛生所開具之死亡證明書記載，導致林員死亡之直接
    原因為急性心肌梗塞，先行原因（引起上述死因之疾病）為高血壓。但其證明書
    記載直接原因為急性心肌梗塞，先行原因（若有引起上述死因之疾病或傷害）為
    高血壓，其所謂「若有」兩字為假設並非絕對之說，因原告之夫高血壓相當輕微
    （最高血壓為九十至一百三十之間），不曾發作亦不曾住院，又無抽煙與心臟宿
    疾，血糖、膽固醇、血脂肪等均很正常，身體可謂相當健朗，不致於死。
(四)、查「公教員工因公傷殘死亡慰問金發給辦法」係被告暨考試院早於九十年七月二
    日會同訂定發布，而原告之夫係於九十年十月二十四日因公殉職，被告人事行政
    局卻於九十一年四月二十五日始邀集相關機關開會研商獲致結論，因考量地方政
    府經費負擔等問題，而對申請條件加以設限，基於法令不溯既往原則及政府誠信
    與信賴保護原則，政府不能因經費問題而抹煞公務員之權益。原告之夫鞠躬盡瘁
    ，而政府非但未加褒揚卻百般刁難拒發慰問金，亦致原告一家生活陷入困境，更
    有違頒訂該慰問金發給辦法之宗旨。綜上所述，原告之夫係因公差遇險，於執行
    職務中因公殉職為事實，根據醫學報導，實具備直接因果關係，應符合發給慰問
    金之標準，而被告無法舉證無直接因果關係拒給慰問金，於法即有未合。
二、被告主張之理由：
(一)、查原告之先夫原服務於交通部公路局嘉義區監理所臺南監理站工務員，於九十年
    十月二十四日與該站幫工程司顏浩平，奉派至東西向快速道路歸仁交流道會同臺
    南縣警察局交通隊執行路邊攔檢稽查勤務，林員於執行第三輛車稽查勤務時，經
    人發現似有不適狀況暈倒在地，並將其隨即送醫急救，仍宣告急救無效死亡。經
    臺南市東區衛生所開具之死亡證明書記載，導致林員死亡之直接原因為急性心肌
    梗塞，先行原因（引起上述死因之疾病）為高血壓。交通部以林員係於執行公務
    時因急性心肌梗塞導致死亡，爰陳報被告擬依該辦法發給死亡慰問金二百三十萬
    元。案經被告人事行政局九十一年二月十九日局給字第○九一○○○三五九九號
    函復該部略以，查該辦法訂定之意旨，在增進公教員工工作士氣，鼓勵其奮勇從
    公，使無後顧之憂；依該辦法第三條規定，林故員情形因屬出差期間猝發疾病，
    尚不得依該辦法規定發給慰問金。嗣原告多次向人事行政局申訴，經該局於九十
    一年五月三十日局給字第○九一○○一八○九二號函及同年七月二十六日局給字
    第○九一○○二三五四三號函復原告略以，公教員工「猝發疾病」以致傷殘死亡
    得否依該辦法發給慰問金問題，經該局於九十一年四月二十五日再次邀集相關機
    關會商獲致結論略以，查該辦法草案前於研議時，曾經考試院表示，該辦法因公
    情事範圍，尚應考量地方政府經費負擔等問題，並經人事行政局邀請相關機關及
    各縣市政府會商獲致共識，認為該辦法發給之慰問金係撫卹金之外加發之給與，
    為符該辦法規定之意旨及考量地方經費負擔問題，依該辦法發給慰問金之條件，
    仍應以發生受傷、殘廢、死亡之事故與因公事由具有直接因果關係者為限，並將
    該辦法草案原列之「公差罹病」及「於辦公往返途中發生意外」二項因公事由予
    以刪除；是以本案公教員工於執行職務時、或於辦公場所或奉派出差時「猝發疾
    病」，如與因公事由不具直接因果關係，尚不得依該辦法發給慰問金；本案林故
    員係於九十年十月二十四日奉派會同臺南縣警察局交通隊執行路邊攔檢稽查業務
    時，因突發急性心肌梗塞，經送醫急救後死亡，因尚難認定與因公事由具直接因
    果關係，依上開會議結論，尚不得依該辦法發給慰問金，合先敘明。
(二)、有關原告認為其先夫死亡係因在露天下執行公務，且室外天氣變化無常不易適應
    ，導致心血管方面病變死亡，如果當天不是因公出差在外執行公務，即不會發生
    死亡事件一節，茲依本案相關資料及死亡證明書記載，原告先夫原即有高血壓之
    現象，造成其死亡之直接原因為急性心肌梗塞，且與林員在同樣情況下執行勤務
    之其他人員，並無發生相同情形，由此可證明，其死亡並非其所執行之職務直接
    所導致。又原告述及如果當天不是因公出差在外執行公務，即不會發生死亡事件
    ，應純屬原告推測之詞，實不足採信，併予敘明。
(三)、有關原告認為其先夫死亡與因公事由具有直接因果關係一節，按原告所引最高法
    院七六年台上字第一九二號判例要旨，是以，本案當日與林員在同一環境及同情
    況下執行勤務之其他人員，並無發生相同結果，且經洽詢交通部公路局嘉義區監
    理所臺南監理站表示，該站配合執行路邊攔檢稽查勤務，每月配合相關單位計值
    勤十五天，目前僅有故工務員林員，發生值勤時死亡案例。是以，由此可證明，
    林員死亡並非因其所執行之職務直接所導致，依上述最高法院判例，即不具相當
    因果關係。人事行政局據以認定林員因急性心肌梗塞死亡，與因公事由不具直接
    因果關係，核與上開判例意旨相符，並無違誤。綜上所述，本案原告起訴為無理
    由。
    理  由
甲、程序方面：按「慰問金之申請程序及核定權責如下：一、申請程序：(一)．．．(三)
    公教員工因公死亡者，應由其服務機關、學校於員工確定死亡之日起三個月內，
    檢具『公教員工因公死亡慰問金申請表』一式二份，連同服務機關、學校出具之
    『公教員工因公死亡證明書』、死亡證明等文件，循行政程序函請權責機關核定
    後發給。．．．二、核定權責：(一)．．．(二)殘廢、死亡慰問金：由國民大會、總
    統府、國家安全會議、行政院、立法院、司法院、考試院、監察院、直轄市政府
    、直轄市議會、縣（市）政府、縣（市）議會核定之。」為本件據以申請給付之
    公教員工因公傷殘死亡慰問金發給辦法第八條第一項第三款及第二項第二款所規
    定。有關公教員工因公殘廢、死亡慰問金案件，不論拒絕或准許，固均應報由行
    政院以行政院名義核定，被告所屬人事行政局就交通部報請行政院核定原告配偶
    林雄鎮因公死亡慰問金事件，逕以該局名義以九十一年二月十九日局給字第０九
    一０００三五九九號函核復不准，固有未妥。惟本件被告所為之訴願決定書業已
    指明：人事行政局所為否准函，並不影響本件應不予發給原告配偶林雄鎮因公死
    亡慰問金之認定等語，被告顯已承認人事行政局上開函之效力，上開層級管轄之
    瑕疵應已轉換為被告行政院所為合法有效之行政處分。況本件如撤銷訴願決定及
    原處分再由行政院重為處分，其受理訴願機關仍為行政院，與本件人事行政局為
    原處分機關之受理訴願機關相同，殊無再撤銷訴願決定及原處分，一再重覆原行
    政程序及訴願程序之必要。是本件原告於起訴後為原告訴之變更，將原起訴之原
    告人事行政局變更為行政院，本院認為適當，應予准許。
乙、實體方面：
一、按公教員工因公傷殘死亡慰問金發給辦法第三條規定：「本辦法所稱因公受傷、
    殘廢、死亡，指因下列情事之一致受傷、殘廢或死亡者：一、執行職務發生意外
    。二、公差遇險。三、在辦公場所發生意外。」查慰問金發給辦法訂定之意旨，
    在增進公教員工工作士氣，鼓勵其奮勇從公，使無後顧之憂；慰問金發給辦法發
    給之慰問金係撫卹金之外加發之給與。慰問金發給辦法草案前於研議時，為符該
    辦法規定之意旨及考量地方經費負擔問題，依該辦法發給慰問金之條件，應以發
    生受傷、殘廢、死亡之事故與因公事由具有直接因果關係者為限，並將該辦法草
    案原列之「公差罹病」及「於辦公往返途中發生意外」二項因公事由予以刪除；
    此有經人事行政局於九十一年四月二十五日邀集相關機關會商獲致結論可稽，是
    以合於依慰問金發給辦法給與之受傷、殘廢或死亡，應係意外、遇險等外來遽烈
    意外原因之直接結果，亦即該受傷、殘廢或死亡結果須與疾病或其他內發原因無
    直接關聯，方符慰問金發給辦法之法規本旨，並與撫卹金之給與相區別。是以公
    教員工於執行職務時、或於辦公場所或奉派出差時「猝發疾病」，受傷、殘廢或
    死亡，其受傷、殘廢或死亡與意外、遇險等外來遽烈意外原因無直接關聯，尚不
    得依該辦法發給慰問金，合先敘明。
二、原告配偶林雄鎮原係交通部公路局嘉義區監理所臺南監理站工務員，於九十年十
    月二十四日上午約九時三十分，在東西向快速道路歸仁交流道附近執行路邊攔檢
    稽查勤務時，因急性心肌梗塞經送醫後不治死亡。案經被告所屬人事行政局審查
    認：林君因突發急性心肌梗塞死亡，屬於出差期間猝發疾病，非屬公教員工因公
    傷殘死亡慰問金發給辦法之適用範圍，尚不得依該辦法規定發給慰問金等語，否
    准原告所請，此有原告配偶林雄鎮之公教員工因公死亡慰問金申請表、公路局嘉
    義區監理所公教員工因公死亡證明書、死亡證明書影本等資料、被告所屬人事行
    政局以九十一年二月十九日局給字第○九一○○○三五九九號函、交通部公路局
    嘉義區監理所據以九十一年三月十五日九一嘉監人字第九一○三八一九號函（轉
    知臺南監理站，並副知原告）及該局迭以九十一年五月三十日局給字第○九一○
    ○一八○九二號及九十一年七月二十六日局給字第○九一○○二三五四三號函等
    為證，並為兩造所不爭執，堪認為實。
三、原告起訴意旨略謂：原告之夫係因公差遇險，於執行職務中因公殉職為事實，根
    據醫學報導，實具備直接因果關係，且亦因路途遙遠醫療設備不足而耽擱急救時
    效，應符合發給慰問金之標準。被告人事行政局於九十一年四月二十五日邀集相
    關機關開會研商獲致結論，因考量地方政府經費負擔等問題而對申請條件加以設
    限，基於法令不溯既往原則及政府誠信與信賴保護原則，政府不能因經費問題而
    抹煞公務員之權益云云。
四、惟查原告配偶林雄鎮係於九十年十月二十四日上午約九時三十分，在東西向快速
    道路歸仁交流道附近執行路邊攔檢稽查勤務時，因個人猝發急性心肌梗塞經送醫
    後不治死亡。此有證人顏浩平簽呈在卷可稽及證人本人作證屬實，並據臺南市東
    區衛生所開具原告配偶林雄鎮之死亡證明書記載，原告配偶林雄鎮原即有高血壓
    ，導致原告配偶林雄鎮死亡之直接原因為急性心肌梗塞，足見原告配偶林雄鎮係
    因內發之疾病所致之死亡，而非意外、遇險等外來遽烈意外原因之直接結果，此
    再由與原告配偶林雄鎮在同樣情況下執行勤務之其他人員，並無發生相同情形，
    可證明原告配偶林雄鎮死亡並非原告配偶林雄鎮執行之職務時非意外、遇險等外
    來遽烈意外原因所導致。不符合公教員工因公傷殘死亡慰問金發給辦法第三條規
    定之因公死亡得發給慰問金之要件。
五、再按認定受傷、殘廢或死亡與意外、遇險等外來是否具相當因果關係，則應先認
    定有無意外、遇險等外來原因，再認定有無相當因果關係，若事件並非意外、遇
    險等外來原因，自無以其他條件推認相當因果關係之餘地。原告固主張原告配偶
    林雄鎮死亡係因在露天下執行公務，且室外天氣變化無常不易適應，導致心血管
    方面病變死亡，如果當天不是因公出差在外執行公務，即不會發生死亡事件云云
    ，惟查在露天下執行公務，且室外天氣變化無常不易適應，係導致猝發急性心肌
    梗塞內發原因之條件，並非意外、遇險等外來原因致死亡，原告之主張誤解相當
    因果關係及其他條件之區別，自非可採。
丙、從而，被告依首揭規定，否准原告慰問金之申請，並無不合。訴願決定遞予駁回
    ，亦無違誤，均應予維持。本件原告之訴為無理由，應予駁回。
據上論結，本件原告之訴為無理由，爰依行政訴訟法第九十八條第三項前段，判決如
主文。
中　　　華　　　民　　　國　　九十三　　年　　　九　　　月　　 三十 　　日
                                臺 北 高 等 行 政 法 院  第 五 庭
                                            審 判 長 法  官  張瓊文
                                                     法  官  帥嘉寶
                                                     法  官  劉介中
右為正本係照原本作成。
如不服本判決，應於送達後二十日內，向本院提出上訴狀並表明上訴理由，如於本判
決宣示後送達前提起上訴者，應於判決送達後二十日內補提上訴理由書（須按他造人
數附繕本）。
中　　　華　　　民　　　國　　九十三　　年　　　九　　　月　　 三十 　　日
                                                     書記官  黃明和
